【裁判字號】    97,財管,9
【裁判日期】    970609
【裁判案由】    選任遺產管理人
【裁判全文】
臺灣雲林地方法院民事裁定               97年度財管字第9號
聲  請  人  合作金庫商業銀行股份有限公司
代  表  人  丙○○
非訟代理人  乙○○
關  係  人  張美春
            財政部國有財產局臺灣中區辦事處雲林分處
上  一  人
代  表  人  陸恒寧
上  一  人
非訟代理人  甲○○
上列聲請人聲請選任被繼承人丁○○遺產管理人事件，本院裁定
如下：
    主    文
選任財政部國有財產局臺灣中區辦事處雲林分處為被繼承人丁○
○之遺產管理人。
准對被繼承人丁○○（男、民國○○年○ 月○○日生，國民身分證統
一編號：Ｚ000000000號、民國96年11月28日死亡，原住雲林縣林
內鄉○○村○○鄰○○路35號）之繼承人為承認繼承之公示催告。
被繼承人丁○○之繼承人，應自前項公示催告最後登載新聞紙之
日起，陸個月內承認繼承，上述期限屆滿，無繼承人承認繼承時
，被繼承人丁○○之遺產，於清償債權並交付遺贈物後，如有賸
餘即歸屬國庫。
聲請程序費用新臺幣壹仟元由被繼承人丁○○之遺產負擔。
     理    由
一、按繼承開始時，繼承人之有無不明，而無親屬會議或親屬會
    議未於1 個月內選定遺產管理人者，利害關係人得聲請法院
    選任遺產管理人，並由法院依公示催告程序，定6 個月以上
    之期限，公告繼承人，命其於期限內承認繼承，民法第1177
    條、第1178條第1 項、第2 項規定甚明。又先順序繼承人均
    拋棄其繼承權時，由次順序之繼承人繼承。其次順序繼承人
    有無不明或第四順序之繼承人均拋棄其繼承權者，準用關於
    無人承認繼承之規定，民法第1176條第6 項亦有明文規定。
    次按，公示催告期限屆滿，無繼承人承認繼承時，其遺產於
    清償債權，並交付遺贈物後，如有賸餘，歸屬國庫；非公用
    國有財產以財政部國有財產局為管理機關，民法第1185條及
    國有財產法第12條亦分別定有明文。
二、聲請意旨略以：被繼承人丁○○（男、民國○○年○ 月○○日生
    ，國民身分證統一編號：Ｚ000000000號、96年11月28日死亡
    ，原住雲林縣林內鄉○○村○○鄰○○路35號）於96年11月28
    日死亡，鈞院來函指示聲請人聲請裁定選任遺產管理人，經
    向鈞院函查債務人丁○○之遺產繼承人，得鈞院函覆丁○○
    之法定各順序繼承人皆拋棄繼承，為此，聲請鈞院選定遺產
    管理人等語。
三、經查，聲請人主張之上開事實，業據其提出本院雲院隆家悅
    決96繼字第1035號函、96執庚字第18557 號函、繼承系統表
    、戶籍謄本等件影本為證，並經本院調閱上揭拋棄繼承事件
    之卷證查明無誤，自堪信為真實。被繼承人丁○○之遺產於
    目前既可認確屬無人承認繼承之狀態，再參以本件未有經親
    屬會議選定遺產管理人之資料，及聲請人為利害關係人等情
    ，足認聲請人所為之聲請與前揭規定並無不合。
四、本院除審酌上情外，並考量下列情狀：
（一）關係人財政部國有財產局臺灣中區辦事處雲林分處（下稱
      關係人）於本院轄區被指定為遺產管理人業已沿襲數年，
      此一由法院指定之職務，若真成為其執行業務上之問題，
      除於個案提出抗告外，自應思考相關問題之本質及成因，
      尋求適當之因應方案。
（二）被繼承人之遺產於無人承認繼承時，將於清償債權，交付
      遺贈物後，若有剩餘，依民法第1185條之規定，應歸屬於
      國庫，已見遺產管理之本質具有濃厚公益性。縱然，各繼
      承權人衡量主客觀因素認為遺產大於被繼承之債務，然而
      被繼承人之債權人於實現其債權過程，亦需要有遺產管理
      人出面，一者協助債權人，再者亦含有制衡債權人不當取
      償之實質意義；又日後的過程常會涉及法院強制執行程序
      之介入，而法院之介入，既然出於國家機關之本質，則當
      法院已經被動介入，此時法院乃至國家相關體制於實踐其
      機能過程，更需要相關部門之協力，適足反徵公務部門不
      應以其本身能否再為國家取得多少利益，作為衡量是否介
      入的主要因素，因為公部門介入之過程，即是在維護人民
      之權益，而維護人民之權益正是國家公部門存在之本質，
      公部門於其過程所顯現的任勞任怨，正是全民共同利益之
      所繫。
（三）關係人係國有財產之管理機關，對於遺產管理之法律程序
      亦較一般民眾熟悉，復有相當之專業能力足以勝任管理職
      務，若關係人能就其數年來處理此等問題所面對之債權人
      ，尤其是債權人所屬之銀行公會等相關利害關係人一同協
      商，乃至協助建立遺產管理人選任機制，或協助雲林地區
      建立遺產管理人等資料中心，或與債權人（銀行公會）及
      相關專業公會相互合作而確立推荐機制，關係人本可以其
      專業能力、經驗以引導方式來協助、督導遺產管理（人）
      制度，而減輕自身人力等問題，亦可以此等因社會因素所
      產生之新工作，而激勵上級部門考量人力是否增加，凡此
      相關面向無不顯示，大家都有待努力或改進之空間與機會
      ，尚無逕自斷言之必要。
（四）本件被繼承人尚遺留有遺產，國庫對被繼承人之遺產除有
      期待利益外，關係人若能克盡其管理專業，除了避免拋棄
      繼承者不當繼續使用遺產而有害公義外，若進行積極管理
      之措施，不但協助債權人，更可促使遺產被充分利用，適
      時發揮物盡其用、地盡其利之功能，並維法治與公義。
（五）況且利害關係人經合法通知，到庭亦表示本件沒有使用人
      可以擔任遺產管理人，可同意擔任遺產管理人。是以關係
      人不僅有專業能力，尚有意願，則由其督導遺產管理，定
      能盡其效能，促進社會公益與維護當事人之正當權益。
（六）本院復審酌法定繼承人（即關係人張美春）既已拋棄繼承
      ，經通知亦拒不到庭，應無擔任遺產管理人之主觀意願，
      若強令其擔任管理人，難免因其無意管理而影響管理事務
      之進行，與遺產管理之本意即不相符，彼等既無意願擔任
      被繼承人之遺產管理人，衡情即難期待無意願之人會善盡
      遺產管理人之注意義務，亦難期待其等能圓滿達成遺產管
      理工作。此外，雲林地區又尚未建立具有公信之管理人候
      選資料庫，殊難漫無標準地恣意選任。
五、因之，本件綜合聲請人、利害關係人與社會主、客觀等一切
    情狀，可信由財政部國有財產局臺灣中區辦事處雲林分處擔
    任本件遺產管理人最為適當，爰依上開規定，裁定如主文。
六、【聲請人應於收受本裁定之日起拾日內將本裁定登載公報、
    新聞紙或其他相類之傳播工具壹日，並將登載證據檢送本院
    。】
七、依非訟事件法第21條第1項前段、民法第1150條前段，裁定
    如主文。
中    華    民    國    97    年    6    月    9    日
                  家事法庭    法  官   黃玉清
上為正本係照原本作成。
如不服本裁定提起抗告，須於裁定送達後10日內向本院提出抗告
狀（抗告應繳納抗告裁判費新臺幣1,000元）。
中    華    民    國    97    年    6    月    9    日
                              書記官   鄭國銘


司法院資訊處製作；財團法人民間司法改革基金會備份。
